【裁判字號】    99,訴,478
【裁判日期】    990909
【裁判案由】    殺人未遂等
【裁判全文】
臺灣臺南地方法院刑事判決               99年度訴字第478號
公  訴  人  臺灣臺南地方法院檢察署檢察官
被      告  甲○○
指定辯護人  本院公設辯護人余訓格
上列被告因殺人未遂等案件，經檢察官提起公訴（九十九年度調
偵字第一三五號），本院判決如下：
    主  文
甲○○傷害人之身體，處有期徒刑貳年。未扣案之鐵鋸壹把沒收
。
    事  實
一、甲○○於民國九十八年八月二十七日凌晨二時許，騎乘車號
    CA9-255號普通重型機車，與亦騎乘機車後載女友之友人劉
    俊麟（業經檢察官為不起訴處分確定）行經臺南市○○路與
    林森路口附近欲返家時，甲○○因見騎乘車號261-CBA號行
    經該地之乙○○，其機車改裝情形及身形與於同年月二十四
    日在臺南市○路段無故毆打其之某男子極為相似，遂將機車
    掉頭尾隨乙○○機車行駛之方向行駛欲伺機尋仇。嗣乙○○
    騎乘機車行經臺南市○○路左轉至前鋒路150號前時，因誤
    認在其後方尾隨之甲○○為與其相約見面之友人而停車下車
    等候，甲○○於到場後遂基於傷害犯意，持其於同年月二十
    五、六日購自於小北百貨欲防身用之鐵鋸一把，朝乙○○戴
    有安全帽之頭部及其頸部、背部、腿部猛砍，並對乙○○嗆
    聲稱：「你騎車不就很嗆」等語，乙○○為免遭甲○○傷及
    頭部等要害，遂往後退讓並以雙手護住頭部，但仍遭甲○○
    持鐵鋸逼近揮砍，直至事後尾隨甲○○到場之友人劉俊麟見
    事態嚴重，高聲催促甲○○離開，甲○○始停手，並將乙○
    ○機車上之鑰匙拔走，以避免乙○○追及尋仇後騎車離去（
    強制罪部分未據告訴），乙○○因而受有兩側上肢、右大腿
    及背部皮膚多處撕裂傷、右上肢尺骨開放性骨折、右前臂伸
    側肌腱多處斷裂、右手尺神經部分斷裂、右手尺側屈腕肌腱
    斷裂等傷害。
二、案經乙○○訴由臺南市警察局第一分局報告臺灣臺南地方法
    院檢察署檢察官偵查起訴。
    理  由
一、按被告以外之人於審判外之言詞或書面陳述，除法律有規定
    者外，不得作為證據，刑事訴訟法第一百五十九條第一項定
    有明文。另按被告以外之人於審判外之陳述，雖不符前四條
    之規定，而經當事人於審判程序同意作為證據，法院審酌該
    言詞陳述或書面陳述作成時之情況，認為適當者，亦得為證
    據；當事人、代理人或辯護人於法院調查證據時，知有第一
    百五十九條第一項不得為證據之情形，而未於言詞辯論終結
    前聲明異議者，視為有前項之同意，同法第一百五十九條之
    五亦已明訂。查本案據以認定被告甲○○犯罪事實之證據，
    部分屬於被告以外之人於審判外之言詞及書面陳述，惟因被
    告、辯護人及公訴人於本院言詞辯論終結前，均未對於其等
    供述之證據能力聲明異議，並同意作為證據使用，則依刑事
    訴訟法第一百五十九條之五第一項、第二項規定，視為同意
    上開證據具備證據能力，本院審酌該等傳聞證據作成之情況
    ，亦無違法或不當情事，因而認為適當，故該等傳聞證據均
    具備證據能力而得作為證據，合先敘明。
二、前揭犯罪事實，業據被告甲○○於警詢、偵查及本院審理時
    供述明確，核與告訴人乙○○所指述，及證人劉俊麟所證稱
    ：被告於案發時、地，無故持鐵鋸一把揮砍告訴人成傷，後
    並拔取告訴人機車鑰匙後逃離之情節相符，並有國立成功大
    學醫學院附設醫院（下稱成大醫院）診斷證明書、就診病歷
    、診療資料摘要表、病患診療摘錄表、車籍查詢-基本資料
    詳細畫面各一份及受傷照片二幀、現場監視器翻拍照片八幀
    附卷可稽，足認被告自白核與事實相符，應堪採信。
三、按刑法第二百七十一條之殺人罪，以有使人喪失生命之故意
    為其成立要件，意即須有殺人之故意，並著手實施殺人之行
    為始足當之。故殺人與傷害之區別，應以有無殺意為斷，其
    受傷之多寡，及是否為致命部分，有時雖可藉為認定有無殺
    意之心證，究不能據為絕對標準，故不能僅因被害人受傷之
    位置係屬人體要害，即認定加害人自始即有殺害被害人之犯
    意，此有最高法院十八年上字第一三０九號判例、九十四年
    度台上字第六八五七號刑事判決意旨可供參考。又按殺人罪
    之成立，須於實施加害行為時，即有使人喪失生命之故意，
    始足當之，而此一主觀之要件，既關係罪責之成立與否，自
    應憑證據予以證明，且不容有合理性懷疑之存在，亦有最高
    法院七十六年度台上字第二五八八號刑事判決可資參照。本
    件檢察官係以被告下手甚重，導致告訴人傷勢嚴重，應仍預
    見被告流血過多可能死亡，仍執意持鐵鋸猛砍告訴人，並取
    走機車鑰匙不讓告訴人離開現場，因認被告於案發當時係有
    殺人之不確定故意甚明云云。然被告則堅決否認有何殺人犯
    意，經查：
  (一)本件被告係於案發當日凌晨，因誤認騎機車經過臺南市○○
    路與林森路口之告訴人係於九十八年八月二十四日某時在臺
    南市○路段無故毆打其成傷之人，因而臨時起意尾隨告訴人
    之機車，而在臺南市○○路150號前持預藏用以防身之鐵鋸
    一把揮砍誤以為友人尾隨而停車下車張望之告訴人等情，業
    據被告供承明確，核與證人劉俊麟所證：其於案發當時原與
    被告各騎一台機車欲返家，但行經臺南市○○路與小東路口
    時，突見被告掉頭朝另一方向騎去，其始掉頭尾隨被告行駛
    ，而於案發地點見被告持鐵鋸一把揮砍告訴人等情相符，可
    見本件被告持鐵鋸一把揮砍被告成傷並非事前預謀，而係突
    然起意所為，非基於詳盡之計畫所為。另以被告雖係因誤認
    告訴人為日前毆打其之人，而於案發時、地故意持鐵鋸傷害
    告訴人，但以被告日前被毆時並未驗傷，又因不知遭何人毆
    打而未報警，之後尚因認錯人而誤傷告訴人，可知其日前遭
    不明人士毆打時所受傷害不重，前與告訴人亦絕不相識，又
    以告訴人所述被告於案發當時僅向其嗆稱：「你騎車不是很
    嗆。（即你騎車不是很了不起）」等語，可知被告日前遭毆
    打，應係騎車糾紛所致，始有前揭譏諷告訴人騎車技術、速
    度或機車改裝情況之語，亦可知被告與原毆打其之人間並無
    何深仇大恨，是凡此種種，均尚不足以支持被告有何致告訴
    人於死之動機。
  (二)再觀諸告訴人所提出之成大醫院診斷證明書，可知其於案發
    當時遭被告持鐵鋸揮砍後，係受有兩側上肢、右大腿及背部
    皮膚多處撕裂傷、右上肢尺骨開放性骨折、右前臂伸側肌腱
    多處斷裂、右手尺神經部分斷裂、右手尺側屈腕肌腱斷裂等
    傷害，傷口主要係集中於雙手，並無傷及頭部、頸部及各身
    體主要器官。告訴人雖陳稱：被告於案發當時係持鐵鋸朝其
    頭部、頸部及背部亂砍，其因擔心頭頸部遭砍傷，因而以雙
    手去隔檔，所以才造成雙手部位嚴重受傷等語。惟案發當時
    告訴人頭部自始至終均係戴有安全帽一節，為告訴人所不否
    認，而被告明知告訴人戴有安全帽卻仍朝告訴人頭部攻擊，
    應早已知悉不可能造成傷害外；另以被告所持長約三十至四
    十公分之單刃鐵鋸一把，係被告於九十八年八月二十五、六
    日特別至小北百貨所購買，並隨身放置於機車上防身之用一
    情，雖據被告於警詢、偵查及本院審理時自承在卷，但鐵鋸
    雖屬金屬製之刀具之一種，但因屬鋸木之用，依其特性，仍
    與尖銳鋒利容易穿刺、割裂、砍斷身體重要器官、骨骼、血
    管造成大量出血及重大傷亡之其他刀具如西瓜刀、菜刀或水
    果刀等刀具並不相同，縱使揮砍人體導致被害人皮開肉綻，
    但造成重大傷亡之機率並無較其他刀械為高，則衡以被告所
    持有之兇器特性、攻擊告訴人身體之部位及告訴人所受之上
    開傷害，故被告辯稱其於案發當時持鐵鋸揮砍告訴人，僅欲
    教訓告訴人，並無致告訴人於死之意，尚非無據。
  (三)況以被告於案發當時砍傷告訴人後，因擔心遭告訴人追及，
    故先將告訴人機車鑰匙拔走後始騎車離去一節，業據被告於
    偵查中供述明確；而被告於持鐵鋸揮砍告訴人後欲騎車離開
    時，告訴人尚可自蹲姿站起，並有讓人誤認其欲牽車追趕被
    告之意，證人劉俊麟因而一時情急踢倒告訴人機車一情，亦
    據證人劉俊麟於警詢及偵查中證述甚詳，核與告訴人於偵查
    及本院審理時所證：其於遭被告攻擊時並未倒地，僅蹲在地
    上，意識亦甚清楚，而其於被告離開後，僅係手部流血受傷
    較嚴重，仍可自行行走至附近之成大醫院就醫，後因路過之
    成大學生發現其受傷，替其叫救護車，其始坐在小東路上等
    救護車前來，而被告拔走其機車鑰匙，應該是怕其追趕等語
    若合符節，是被告辯稱其於案發後將告訴人機車鑰匙拔除，
    係因擔心告訴人自後追趕，而非欲讓告訴人無法就醫而置告
    訴人於死地等語，即屬可採。公訴意旨以被告將告訴人機車
    鑰匙拔除，係欲讓告訴人無法就醫，而有致死之意，顯屬臆
    測之詞，而無足採。是以被告、證人劉俊麟及告訴人前揭所
    述，均足證被告於案發當時持鐵鋸揮砍告訴人身體之部位、
    力道及所造成之傷害實非甚鉅，亦無致命之可能，否則被告
    及證人劉俊麟豈有因擔心告訴人會立即自後追趕，而分別以
    拔除告訴人機車鑰匙或踢倒告訴人機車之方式，阻撓告訴人
    追趕之理。
  (四)故綜合上情，尚難認被告於案發當時有何殺害告訴人之動機
    及故意，是被告否認其有何殺人之犯意，應堪採信。本件事
    證明確，被告傷害犯行洵堪認定，應予依法論科。
四、核被告所為，應係犯刑法第二百七十七條第一項之普通傷害
    罪。公訴意旨雖認被告所為應係涉犯刑法第二百七十一條第
    二項、第一項之殺人未遂罪，然本案被告於為本件犯行之時
    僅存有傷害之犯意，業如前述，公訴人據以起訴之法條應屬
    有誤，惟其起訴之犯罪事實與本院認定之上開事實，基本社
    會事實核屬同一，應由本院依職權變更起訴法條後據以審理
    ，附此敘明。爰審酌被告前僅有酒後駕車之公共危險前科（
    不構成累犯），有臺灣高等法院被告前案紀錄表一份可按，
    素行尚可，於九十八年八月二十四日某時在臺南市區○路段
    遭不知名人士毆打後，不思循正當管道報警處理追查真兇以
    還其公道，在未確認告訴人確為日前毆打其之人之情形下，
    竟持隨身攜帶防身用之鐵鋸一把尾隨並亂砍手無寸鐵之告訴
    人成傷，而告訴人所受兩側上肢、右大腿及背部皮膚多處撕
    裂傷、右上肢尺骨開放性骨折、右前臂伸側肌腱多處斷裂、
    右手尺神經部分斷裂、右手尺側屈腕肌腱斷裂等傷害，依據
    成大醫院病患診療摘錄表之記載，可知上開傷勢雖不致命，
    且因癒合及復原良好，亦無嚴重減損一肢以上機能之可能，
    惟仍可能會遺留部分尺神經功能障礙而須觀察，且已使告訴
    人手部機能減弱，有動作緩慢、不靈活且無法提重物，而影
    響告訴人工作等情，業據告訴人指述綦詳，足見被告惡性不
    輕，手段亦甚暴力卑劣，又其於犯後雖坦承犯行，但至今尚
    未賠償告訴人損害，亦未獲告訴人之諒解等一切情狀，量處
    如主文所示之刑，以示懲儆。另被告用以砍傷告訴人之鐵鋸
    一把，係被告所有且係供犯本件傷害案件所用之物一節，業
    據被告供承在卷，而該鐵鋸一把雖未扣案，但因無證據證明
    確已滅失，仍應由本院依刑法第三十八條第一項第二款之規
    定宣告沒收。
據上論斷，應依刑事訴訟法第二百九十九條第一項前段、第三百
條，刑法第二百七十七條第一項、第三十八條第一項第二款，刑
法施行法第一條之一，判決如主文。
本案經檢察官劉順寬到庭執行職務。
中    華    民    國    99    年    9     月    9     日
                  刑事第五庭  審判長  法  官  鄭文祺
                                      法  官  陳振謙
                                      法  官  劉秀君
以上正本證明與原本無異。
如不服本判決應於收受本判決後10日內向本院提出上訴書狀，並
應敘述具體理由。其未敘述上訴理由者，應於上訴期間屆滿後20
日內向本院補提理由書狀（均須按他造當事人之人數附繕本）「
切勿逕送上級法院」。
                                      書記官 曾盈靜
中    華    民    國    99    年    9     月    10    日
附錄法條：
中華民國刑法第277條
（普通傷害罪）
傷害人之身體或健康者，處 3 年以下有期徒刑、拘役或 1 千元
以下罰金。
犯前項之罪因而致人於死者，處無期徒刑或 7 年以上有期徒刑
；致重傷者，處 3 年以上 10 年以下有期徒刑。

司法院資訊處製作；財團法人民間司法改革基金會備份。
